【裁判字號】    88,保險上易,2
【裁判日期】    890215
【裁判案由】    損害賠償
【裁判全文】
臺灣高等法院民事判決  八十八年度保險上易字第二號
  上   訴   人  大躍船舶貨運承攬有限公司
  法定  代理人  曲大陸
  訴訟  代理人  楚曉雯律師
  上   訴   人  甲○○(NI.
                              .
  法定  代理人  KOICHI .
  訴訟  代理人  劉文崇律師
                林合民律師
                魏憶龍律師
  複代  理  人  許寶方律師
  被上  訴  人  太平產物保險股份有限公司
                                設台北市○○○路○段五五０號三樓
  法定  代理人  董孝強          住台北市○○○路○段五五０號三樓
  訴訟  代理人  黃智絹律師
右當事人間請求損害賠償事件，上訴人對於中華民國八十八年九月十七日臺灣臺北地
方法院八十五年度保險字第一０六號第一審判決提起上訴，本院判決如左：
    主    文
上訴駁回。
第二審訴訟費用由上訴人連帶負擔。
原判決所命之連帶給付，因上訴人其中一人之履行給付，另一上訴人即免給付義務。
    事    實
甲、上訴人大躍船舶貨運承攬有限公司方面：
壹、聲明：求為判決：
一、原判決不利於上訴人部份廢棄。
二、被上訴人在第一審之訴及其假執行之聲請均駁回。
三、歷審訴訟費用由被上訴人負擔。
貳、陳述：除與原審判決記載相同者予以引用外，補稱：
一、本件被上訴人係依保險法第五十三條關於代位權之規定而為本件請求，惟迄今被
    上訴人於訴訟中並未提出彼與訴外人國貿公司之保險契約以証明其權利基礎，故
    其請求自不應允許。
二、上訴人為訴外人PUMA EXPRESS INC. （下稱PUMA公司）在台之代理人，並非本件
    貨物運送事件中之承攬運送人：
  (一)上訴人與PUMA公司（即系爭貨物運送事件中之貨物承攬運送人及提單簽發人），
    同係經營船舶貨運承攬業務之公司，然因所承攬運送之貨物，往往牽涉不同國家
    、不同港口，故縱使係一財力雄厚之公司，事實上亦不可能完全以自己之人員、
    配備，親自處理散於世界各地之貨運目的地之所有貨物交付予受貨人之工作，故
    而世界各地類似上訴人經營船舶貨運承攬業務者，皆會在其本國以外各地尋求相
    互合作之對象，並互委對方為彼在當地關於貨運業務之代理 (例如：代為收取與
    託運人約定為「到付」之運費、及經運抵目的港應行交付受貨人之貨物之交付等
    工作。) 而上訴人與PUMA公司間，基於類似上指業務往來，亦有同於上述互為代
    理之關係。進一步言之，即當貨物在本地由上訴人承攬運送至美國時，上訴人即
    委任PUAM公司為其代理，代為在美交付貨物予受貨人並收取相關運費，反之若貨
    物係由PUAM公司在美國承攬交付運送至台灣，則由上訴人在本地以其代理身份，
    代其在台處理交付貨物收取運費等相關事宜。而在本案中，上訴人之身份及立場
    ，即係代理PUMA公司在台處理系爭進口貨物交貨之事宜，此不僅有系爭提單乃係
    由PUMA公司而非大躍公司所簽發之事實可資為証，亦可由上指由PUMA公司所簽發
    之載貨證券上之記載：「取貨請聯絡：大躍船舶貨運承攬有限公司。」之事實，
    可得證明。是就本件所涉貨物運送事件而言，上訴人並非系爭貨物之承攬運送人
    ，而僅係其在台代理，且上訴人代其處理之事務，均僅限於為事實行為 (貨物之
    點交，及運費之收取），而非法律行為。故就系爭貨損，大躍公司於法並無代運
    送人負擔任何貨物損害賠償之義務及責任者甚明。
  (二)基於前項說明，上訴人就被上訴人所主張：「PUMA為上訴人在美國之代理商」之
    事實，固未於訴訟中予以否認，但上指認知，乃係以由上訴人所承攬，而自台灣
    運送出口赴美國之運送事件為前提；換言之，上指事實並不意味PUMA公司除代上
    訴人代為處理由上訴人安排自台灣出口運裝往美國，而須於美國為貨物之交付外
    ，不得另以其本身之名義，及為其本身之計算及利益，於美國自行攬載、裝運貨
    物出口至台灣，而由上訴人以其在台之代理之身份，為彼處理貨物在台交付之相
    關事務。而本件所涉之爭議及運務，即係屬上指情形下，以該PUMA公司為承攬運
    送人，而自行承攬貨物之運載，並自美運送出口之標準案例，此從本件所涉載貨
    証券上明白記載，該提單乃係PUMA公司以其本身之名義，並使用其本身所使用之
    制式提單所簽發，而非以代理之身份，以上訴人之名義，或使用上訴人之提單予
    以簽發，即可得其明証。而原審竟然將上訴人就「出口」貨物運送事件之法律關
    係，強予套用於本件「進口」貨物運送事件中，而為判決之錯誤及違法。
  (三)被上訴人雖撤回對PUMA  EXPRESS INC.公司之起訴，並扭曲事實聲稱大躍公司為
    本件之承攬運送人，究其原因，無非係因PUMA公司為一外國公司，而被上訴人在
    對一外國公司進行訴訟時，無論在舉証、送達及執行上均十分困難，因此其意圖
    將本件貨物短裝之責任，予以轉嫁於上指承攬運送人PUMA公司在台灣之代理人即
    上訴人大躍公司，以逃避其對PUMA公司進行訴訟之困難及責任。
三、
  (一)由本件貨物商業發票上並未有買賣價金條件不含運費 (即F.O.B.）之記載，是被
    上訴人主張此對彼有利之事實，亦應由其更進一步舉証說明。
  (二)又查柯澤東先生與劉興善先生合譯著之國際貿易法論，可知縱使系爭貨物係以「
    FOB 」為買賣條件，亦並不足証明即絕無由貨物出賣人於國外以運費到付為條件
    ，而為貨物買受人之計算，與PUMA公司訂定運送契約，以將貨物交付運送之可能
    ，或系爭運送契約必係由被上訴人與上訴人所訂定。換言之，買賣價金不含運費
    之FOB 條件充其量僅為買賣雙方約定運費應由何人負擔之表示，並非凡在此種貿
    易條件下，運送契約一定均係由買受人與他人安排及訂立。
四、本件系爭運送契約係成立於美國貨物出售人DELCO公司與其承攬運送人PUMA EXPR
    ESS公司及甲○○公司間 (與前述F.O.B契約之第三種型態相符）：
  (一)本件運送契約，事實上乃係成立於在美國之出賣人DELCO REMY DIVISON（下稱DE
    LCO公司）與在美國的PUMA EXPRESS,INC（下稱PUMA公司）之間，即係由前指DEL
    CO公司與PUMA公司訂定運送契約，並將系爭貨物直接委託交由PUMA公司為運送，
    從而PUMA公司乃在以其本身名義簽發提單予該國外貨物出賣人，以憑押取被上訴
    人應行給付予彼之貨物買賣價款，然後再將之轉交由本件另一上訴人 甲○○公司為
    實際運送，故PUMA公司始為本件所涉之承攬運送人，此觀上指經PUMA公司所簽發
    之提單上之貨物託運，明白記載，並直指為在美之貨物出賣人 DELCO公司，而非
    上訴人大躍公司，更非國貿公司之事實即明。換言之，大躍公司於本件中只是單
    純地以PUMA公司在台代理之身份，並據PUMA公司直接簽交被上訴人等之提單上之
    記載，代PUMA公司向被上訴人收取本件運費，並代為轉付予 甲○○公司，此見本件
    由運送人 甲○○之代理行聯和船務代理有限公司所出具給大躍公司之發票上明白記
    載項目為“代收進口運費”之事實，亦可得其証明。換言之，大躍公司於本件中
    代PUMA公司向被上訴人收取相關運費，僅係一事實行為，而並非在由PUMA公司所
    簽發之提單之外，與被上訴人另行成立一新法律關係之法律行為。故而大躍公司
    本身根本未介入系爭貨物運送或承攬運送契約之訂定，而被上訴人竟以其運費係
    付交由上訴人大躍公司收取，從而主張彼與大躍公司間有承攬運送關係，而為本
    件請求，其主張顯無理由。
  (二)再者，果真如被上訴人主張大躍公司為與國貿公司直接訂立運送契約之承攬運送
    人，那麼不論依法理或航運實務，均應由大躍公司或其在國外之代理簽發，代表
    大躍公司，使用大躍公司本身所印製並使用，以大躍公司本身為抬頭及運送人之
    制式提單交由該國外貨物託運人或國貿公司收執，始符合民法第六百六十條「稱
    承攬運送人者，謂以自己名義，為他人之計算，使運送人運送物品而受報酬為營
    業之人。」之規定及意義。而何以在本件中，PUMA公司竟一反上指海上貨物運送
    之作業實務及相關法律規定，不以代理人之身份，代上訴人簽發大躍公司本身印
    製、使用之提單，以交付貨物託運人，反以其本身之名義及身份、簽發載明彼始
    為運送人之提單，以行交付貨物託運人後，再由之輾轉背書轉讓予被上訴人？此
    外，本件不論係由PUMA公司所簽發之提單，或由甲○○公司出具給PUMA公司的AirWa
    y Bill，其上所載之貨物託運人亦均非上訴人大躍公司，是顯可証明本件運送乃
    由PUMA公司而非上訴人大躍公司接受出賣人DELCO公司之委託後，再為DELCO公司
    計算以PUMA公司名義，使甲○○ 公司為系爭貨物之實際運送，故PUMA公司始為本件
    之承攬運送人，而另一被上訴人甲○○公司則為本件之實際運送人。
五、查大躍公司之所以於事故發生後由其內部不諳法律及本件相關事實之人員出具短
    少證明文件，一則乃應國貿公司之要求，再則彼亦確係經運送人PUMA公司所委任
    及指定，代PUMA公司於台代PUMA公司代辦貨物點交相關事務之運送人之代理人，
    是而彼為配合國貿公司就系爭貨物短少事件辦理保險理賠事宜，代表運送人所出
    具之文書，其目的僅在以貨物運送人之代理人及「現場証人」之身份，協助其証
    明貨物數量之短少，以憑向貨物保險人要求賠付，而上指証明文件內載陳述文字
    均應國貿公司要求製作，故根本無得用以証明上訴人與國貿公司間存有任何運送
    契約之法律關係之功能。
六、縱認上訴人為本件運送之承攬運送人（假設語氣），其就系爭運送物品之接收、
    保管、運送人之選定，在目的地之交付及其他與運送有關之事項，上訴人於原審
    亦已舉証說明其均未怠於注意：
  (一)上訴人就運送人之選定並無過失：
    上訴人選定安排實際進行本件運送之NIPPON YUSEN KAISHA（下稱甲○○公司）為一
    經營數十年，旗下擁有數百艘船舶所組成船隊之公司，享譽國際，絕對有專業之
    能力進行本件貨物運送，不容置疑，是上訴人就運送人之選定並無任何過失。
  (二)上訴人就系爭貨物之接收、保管亦無過失：
    本件貨物運送之流程為：託運人 DELCO REMY DIVISION（出賣人）先將系爭貨物
    以2個棧板包裝，交CLP倉儲公司存放，再交由運送人甲○○ 公司運送，迨抵目的港
    後，再由受貨人國貿股份有限公司 (下稱國貿公司) 直接向存儲貨物之貨櫃場具
    領。系爭貨物自始係以 2個棧板 (SKID）交運，並未申報箱數，而系爭貨物之重
    量、體積記錄在裝貨港CLP倉儲公司出具之收貨單記載為重量3263磅 (1340 kg)
    體積為30.7立方呎；而系爭貨物裝船啟運時，運送人重行丈量系爭貨物體積後，
    將結果記載於系爭載貨証券上，所記載之體積為 30.69立方呎。其前後所得結果
    幾乎完全相同，又依受貨人國貿公司自行出具之文件，亦承認系爭2個SKIDS抵台
    清關提貨至國貿公司倉庫公証時，外觀均完整無損；是可推知系爭貨物自國外原
    始貨物託運人交付 CLP公司收受起至交付運送人運送時止，系爭貨物之狀態均無
    改變，換言之，CLP公司已將託運人交付之貨物“全數並完整”地交給運送人甲○○
    公司進行運送，運送人 甲○○公司亦將所交運之貨物“全數並完整”地運抵目的地
    交受貨人國貿公司受領，故上訴人就系爭貨物之接收、保管、並無任何過失可言
    。查本件由被上訴人自行提出之公証報告，乃系95年９月日於系爭貨物到達受
    貨人國貿公司倉庫後，經公証人前往公証時之狀態，其稱： 2個棧板，其中一個
    棧板上裝8箱 (長106.5cm、寬106.5cm、高56cm）；另一個棧板上裝1箱（長53.3
    cm、寬52cm、高27cm) ，前者用以包裝之PE塑膠布有輕微之破損，但依該PE塑膠
    布大小來看，也只能容納 8箱。另一個棧板上並無以PE塑膠布覆蓋。此種外表之
    情狀，與CLP 公司出具之收貨單上之情況顯然相符合。而系爭貨物由船上卸下進
    入海關倉庫等待報關時，受貨人國貿公司指定之報關行（立豐報關行）亦無發現
    貨物有明顯之短少之情形該2SKID 外觀亦均完整無損，直到報關行通知受貨人國
    貿公司人來領貨並將領得貨物運回國貿公司之工廠後，受貨人國貿公司才聲稱有
    貨物短少之情形。是故本件貨物之短少顯係在託運人在美國自行僱請拖車將系爭
    貨物拖運至CLP 倉庫前即已發生，即託運人交運之貨物自始不足重，上訴人自不
    應就此負任何賠償責任。況系爭貨物於美由 DELCO公司交付PUMA公司運送之貨物
    ，自始交運時即只有二件(2Skids)，此無論由TNT Holland公司(下稱荷蘭運輸公
    司)將系爭貨物自DELCO公司領出時所簽具之收據上，或荷蘭運輸公司將系爭貨物
    依指示送交指定之CLP倉儲公司時，由CLP倉儲公司簽具之收貨單上，均明白記載
    所收到之貨物為二件 (2Skids）；且CLP 倉儲公司收受上開貨物時，丈量所收到
    貨物體積所得之結果30.7CF，與系爭貨物裝載運送人甲○○公司測量所得之體積30.
    69CF （0.869CM）相符，更與貨物卸載運抵至受貨人倉庫，經受貨人委請公証人
    前往測量經送交該受貨人之系爭貨物之體積 0.8594CM相符，即可証明本件由DEL
    CO公司交付PUMA公司為運送時，貨物原始即係包裝於2 個Skid上，而其外層則加
    蓋有塑膠布，故各Skid內另含幾箱，根本為運送人所無法辨識及清點，故前開二
    文件上除2Skids之記載外，根本未另有內裝箱數之記載，且在本件PUMA公司於其
    代甲○○公司所簽發之提單上也以2個Skid註記系爭貨物之件數，至於17箱部份則以
    括號及「據稱條款」之非「清潔提單」之記載方式予以記載及保留，是可知整個
    運送過程中貨物之收受清點，均係以Skid為單位來進行，再依被上訴人本身所提
    出公証報告第5 頁內，亦明白記載指出在正常的實務運作下，貨物之重量在交運
    時不加以檢查 (：： undernormal practice, the weight was not checkeddur
    ing the handing over procedsre.) 故只要受貨人提領貨物時2 個Skids都完好
    ，貨物之體積也和交運時一樣，承攬運送人即已盡民法第六百六十一條之所有承
    攬運送人之義務而無任何故意、過失可言，更不應為本件貨物短少損失負損害賠
    償責任。
七、再者，原審係依“共同侵權行為”之法律關係判令上訴人應與 NYk公司連帶負責
    ，惟查；依原審判決書內所載事實部份，關於原告 (被上訴人) 所為請求及主張
    之陳述並未有支字片語提及被上訴人曾主張依“共同侵權行為”之法律關係為其
    請求權基礎，而原審於判決理由中，竟自行代被上訴人提出前開主張及請求，並
    據以為不利於上訴人之判決，致使上訴人就上指共同侵權行為之主張及判決，於
    原審訴訟程序中根本無從知悉及提出答辯，實已違背民事訴訟中“當事人進行主
    義”之基本原則及規定。
    此外，於原審之訴訟程序進行中，復未曾經被上訴人加以舉証，亦未於其所為判
    決理由內說明，上訴人與原審另一被告 甲○○公司間究有何一共同行為之存在？其
    行為之內容及事實為何？以及是項行為與本件損害之發生及結果間有何因果關係
    ？是原審法院在無任何舉証並進行辯論之情形下，自行認定本件有共同侵權行為
    之事實，並進而據之為不利於上訴人之判決者，其判決亦顯有違背辯論主義之違
    法。
乙、上訴人甲○○ (NIPPON YUSEN KAISHA，即日商日本郵船株式會社）方面：
壹、聲明：求為判決：
一、原判決主文第一項關於命上訴人給付部分及第三項關於命上訴人負擔訴訟費用部
    分暨第四項宣告假執行之部分均廢棄。
二、右開廢棄部分，被上訴人在第一審之訴及其假執行之聲請均駁回。
三、第一、二審訴訟費用均由被上訴人負擔。
貳、陳述：除與原審判決記載相同者予以引用外，補稱：
一、按上訴人係外國法人，本件顯具涉外因素而屬涉外事件，則被上訴人既本於所謂
    載貨證券及侵權行為之法律關係請求，依涉外民事法律適用法第六條及第九條之
    規定，被上訴人自當具體闡明其究係依何國準據法之何一規定對上訴人請求。迺
    被上訴人未辯，含混援引中華民國法律，容非允洽。
二、復以上訴人並非本件貨載之承運船舶即 M.V."甲○○ SEABREEZE"之船舶所有人，此
    觀西元一九九三年至西元一九九四年及西元一九九四年至西元一九九五年英國勞
    伊氏船舶登記簿登載上開船舶之所有人為訴外人 IRIS MARITIME CO.LTD.而非上
    訴人，即甚明白。就此，被上訴人亦不否認。則上訴人自不可能因上開承運船舶
    之任何船員之過失侵權行為而應負僱用人之連帶賠償責任，其理至明。矧最高法
    院八十年度台上字第三四四號判決意旨明白諭示：「民法第一百八十四條第一項
    規定侵權行為之二種類型，均適用於自然人之侵權行為，上訴人為法人，尚無適
    用上開規定之餘地，然則被上訴人主張上訴人應負侵權行為之請求權基礎究何所
    指？其構成要件如何？亟待事實審法院推闡明晰，以利判斷。」，而被上訴人迄
    未舉證證明上訴人之「何一受僱人」究於「何時」？「何地」？如何「故意」或
    「過失」侵害被上訴人之被保險人TRADE INTERN ATIONAL,TAIWAN,LTD.（即國貿
    股份有限公司；以下簡稱國貿公司）之「何種權利」？及其間具何「因果關係」
    ？竟杜撰主張上訴人應負所謂侵權行為損害賠償責任云云，洵屬無稽。
三、上訴人確非訟爭貨物之運送人
  (一)按「當事人主張之事實，經他造於準備書狀內或言詞辯論時或在受命推事、受託
    推事前自認者，無庸舉證。」民事訴訟法第二百七十九條第一項定有明文。揆諸
    本件，被上訴人於其起訴狀第一段開宗明義即自承：「訴外人國貿公司於八十四
    年八月間自美國進口ＭＱＰＯＷＤＥＲ貨物乙批，經由被告大躍公司締約承運．
    ．．。」等語；另於  鈞院之答辯一狀亦明白揭載：「．．．均指出大躍公司為
    運送人，Puma為大躍公司在美國之代理商，甚為明確。．．．」等語，揆諸最高
    法院十八年上字第二八三六號判例意旨諭示：「當事人於審判上所為不利於己之
    自承（自認），有拘束該當事人之效力，法院自應據為認定事實及裁判之基礎。
    」。足見被上訴人自認本件之運送人為另一上訴人大躍公司而非上訴人，顯具法
    律效力。詎被上訴人既未合法撤銷前揭自認，竟反指上訴人欲否認參與本件運送
    關係等，應負舉證責任云云，容非適法。
  (二)又「代理人於代理權限內，以本人名義所為之意思表示，直接對本人發生效力。
    」民法第一百零三條固定有明文。惟代理人所為之法律行為，須得本人之授權，
    其效果始歸屬本人負責，苟欠缺代理權而以本人名義為代理行為，即屬無權代理
    ，依民法第一百七十條規定，非經本人承認，對本人不生效力。
  (三)查本件載貨證券確係本件另一上訴人大躍公司在美國之代理商 PUMA EXPRESS,IN
    C.簽發。此觀本件另一上訴人大躍公司亦明白坦承自認。按就此，原審判決書亦
    明揭：「．．．足徵被告（按即本件另一上訴人大躍公司）業已自認訴外人ｐｕ
    ｍａ公司為伊在美國公司之代理人．．．．」等語，則訴外人PUMA EXPRESS  IN
    C.既為本件大躍公司之代理商，並簽發表彰本件運送契約之載貨證券，其法律效
    果自應及於本件另一上訴人即訟爭運送契約之運送人大躍公司，要不因訴外人PU
    MA  EXPRESS INC.無上訴人之授權而擅自於前揭載貨證券書以「ASAGENT OF 甲○○
    」而有不同，其理甚明。
  (四)反觀上訴人業屢否認曾授權訴外人PUMA EXPRESS, INC.或任何他人簽發系爭載貨
    證券，且揆諸原審法院卷附  鈞院八十八年五月五日 (八八) 院賓文實字第五五
    八九號覆函附中華民國駐芝加哥辦事處覆  鈞院第CHI359號傳真電報內容所載，
    其間並無任何支字片語足資證明訴外人PUMA EXPRESS, INC.曾被合法授權代理上
    訴人簽發編號OE-136008之載貨證券。尤有甚者，訴外人PUMA EXPRESS,INC.未經
    上訴人同意即將所謂：「AS  AGENT OF 甲○○」等語載入前揭載貨證券，上訴人擬
    於美國對其進行法律訴訟程序。
四、按海上貨物運送契約係以託運人或其指定之第三人（通常多為載貨證券上所載之
    受貨人）支付運費為對價之契約。是以，由何人支付運費予何人；或由何人自何
    人處收受運費等情，均足判斷何人方係運送契約之運送人。然查：就本件OE-136
    008之載貨證券所示之運送契約，上訴人確未嘗自託運人DELCO REMY DIVISION或
    受貨人國貿公司處收受任何運費，則上訴人當非本件貨載之所謂運送人，委無庸
    疑。另參酌台灣高雄地方法院八十七年度保險字第三十號判決意旨諭示：「．．
    ．，凡此均足以證明正源公司係與育榮公司訂立契約，委託育榮公司安排系爭貨
    物之運送事宜，並依育榮公司所述船公司要求運費另增加部分做為給育榮公司之
    報酬，至於育榮公司是否找到航勝公司承運，正源公司負責人並不清楚，自難認
    正源公司與航勝公司間有何契約關係存在。．．．訴外人正源公司與被告航勝公
    司間並無任何契約關係存在，．．正源公司對於航勝公司自無所謂契約上之損害
    賠償請求權，從而，原告主張航勝公司應基於運送契約、承攬運送契約或委任契
    約負損害賠償責任，並應與被告航勝公司負連帶責任，於法洵屬無據，難予准許
    ，應予駁回。」等語，並證諸本件另一上訴人大躍公司稱：「．．．大躍公司．
    ．．據PUMA公司直接簽交被上訴人之提單上記載，代PUMA公司向被上訴人收取本
    件運費，．．．」等語，益證本件所謂運送契約，係存在於訴外人DELCO REMYDI
    VISION或訴外人國貿公司與收受運費之大躍公司或訴外人PUMA  EXPRESS,INC.間
    ，確與上訴人無涉。至大躍公司所指訴外人聯和船務代理有限公司出具給大躍公
    司之發票，迺係提單號碼為000000000 之代收進口運費收據，並非本件載貨證券
    號碼為OE－136008之運費收據，大躍公司冀藉此相淆，殊非允當。
五、又查訟爭貨物確係於目的地港經由大躍公司交付予被上訴人之被保險人國貿公司
    ，故上訴人倘如被上訴人誣稱所謂：係前揭OE－136008之載貨證券所表彰之貨物
    運送契約之運送人云云，則運送人勢僅須將訟爭貨物直接交付予被上訴人之被保
    險人國貿公司即可，何庸多此一舉另將之交付予本件另一上訴人大躍公司，再由
    其交付予被上訴人之被保險人國貿公司？矧被上訴人起訴狀呈附本件另一上訴人
    大躍公司出具之所謂短少證明書（上訴人謹再否認其實質真正）其業明載：「本
    公司「大躍船舶貨運承攬有限公司受國貿股份有限公司委託，承運B/LNO.: OE－
    136008貨物一批，．．．由本公司（按即本件另一上訴人大躍公司）在美國之代
    理PUMA EXPRESS, INC.經過丈量，．．．」等語，足見本件運送契約之契約主體
    為訴外人國貿公司與本件另一上訴人大躍公司，上訴人並非前揭原證二號載貨證
    券所示運送契約之運送人，彰彰明甚。
六、另由上訴人簽發之編號：甲○○Ｚ  000000000之WAYBILL（按即運送單或貨運單），
    與本件訟爭運送契約相互比較對照以觀，即知：上開 WAYBILL（即運送單或貨運
    單）迺託運人即訴外人PUMA  EXPRESS,INC.與上訴人間之運送契約之憑證，其上
    託運人為訴外人PUMA  EXPRESS, INC.；而受貨人即CONSIGNEE及應受通知人即NO
    TIFY PARTY則均為MAXLINES FORWARDER CO., LTD.即大躍公司，且所載貨物係：
    「38 PIECES KGS20,103  M3 55.982」（其中譯文為：「三十八件二０、一０三
    公斤五五．九八二立方公尺」），此核與被上訴人起訴狀呈附. 海運載貨證券所
    表彰者，迺以訴外人DELCO REMY DIVISION為託運人（SHIPPER）、以TRADE INTE
    RNATIONAL, TAIWAN,LTD.（按即被上訴人之被保險人國貿公司）為受貨人（CONS
    IGNEE）、所載貨物為：「2 SKIDS (STC 17 BOXES) MQ POWER 3,263LB 1,480KG
     30.69 CF 0.869CM」〔其中譯文為：「二板架上之 MQ POWER（據告稱係十七箱
    ）三、二六三磅一、四八０公斤三０．六九材積０．八六九立方公尺〕之運送契
    約，顯非同一運送契約，彰彰明甚。此即足證明上訴人與上開訴外人DELCOREMYD
    IVISION 或訴外人國貿公司間確無任何運送契約存在，灼然至明。從而，上訴人
    對被上訴人之被保險人即國貿公司自毋庸負任何運送契約債務不履行責任。迺原
    審法院未辨明此二運送契約係二不同之契約，依法不得混為一談，遽認：上訴人
    以貨運單主張非運送人，已不足信云云，自非允洽。
七、被上訴人所謂書面通知云者，迺被上訴人八十四年九月七日（應係八日之誤植）
    之信函，其縱令屬實，亦係被上訴人之被保險人國貿公司致本件另一上訴人大躍
    公司之通知函，核與上訴人毫不相涉。矧訟爭貨物係大躍公司在美國之代理行PU
    MA EXPRESS, INC.於裝載港收受，此有大躍公司自認：「．．二、原告（按即被
    上訴人）於美國所交付運送系爭貨物，原即係經包裝為兩個SKIDS ，而被告（按
    即大躍公司）在美國之代理商PUMA EXPRESS於收受上指經包裝為二個板條箱（SK
    IDS ）之貨物，即行將之裝船運送。．．．」等語可證。另訟爭貨物運抵目的港
    係大躍公司交付予被上訴人之被保險人國貿公司。迺原審法院竟張冠李戴，誤認
    既未自前揭託運人DELCO  REMY DIVISION處收貨，亦未於我國境內交貨予上開受
    貨人國貿公司之上訴人應負運送責任云云，洵非可採。
八、上訴人謹此否認所謂公證報告之形式、實質證據力。退步而言，縱該所謂公證報
    告實屬，然其亦無法證明訟爭貨物交付予有權受領之人時之確實毀損狀態。蓋依
    上揭公證報告明載：前揭承運船舶係八十四年即西元一九九五年八月三十日駛抵
    基隆港；訟爭貨載於同年月卅日即完成通關並運交至受貨人工廠（受貨人）並未
    自貨櫃場取得短卸報告，「茲謹證明：下開署名公證人確應太平產物保險股份有
    限公司之要求，曾於西元一九九五年九月七日赴受貨人位於台北縣之工廠，俾報
    告受領數量。」足見出具上開公證報告之保險公證人係於八十四年即西元一九九
    五年九月七日始應被上訴人之要求前赴位於台北縣之受貨人工廠為檢驗。斯時，
    距八十四年八月卅一日受貨人受領訟爭貨物之日已逾七日，故該所謂公證報告所
    述者，縱若屬實，充其量僅係訟爭貨物自基隆港運往受貨人位於台北縣之工廠且
    置七日後之狀態，自不得以之為運送人交付貨物及受貨人受領時之確實狀態，昭
    然若揭。
九、矧本件受貨人確未於受領訟爭貨物後三日內以書面通知運送人，依八十八年七月
    十四日修正前之海商法第一百條第一項第二款之規定，自應「視為」運送人已依
    照載貨證券之記載，交清訟爭貨物，要不容被上訴人另行砌詞主張短少。至臻灼
    然。復依上開公證報告明載：「鑑於上開情事，吾人認定本件短少應於貨載交付
    予海運運送人之前，即貨載裝入編號：ＮＹＫＵ－0000000號貨櫃之前業
    已發生。」等情，運送人確毋庸就未曾交付予伊運送之貨物對被上訴人或其被保
    險人國貿公司負任何短卸之責。
十、退萬步言之，縱認上訴人應對本件所謂貨物短少負賠償責任（倘若有之）；然依
    八十八年七月十四日修正前之海商法第五條適用民法第六百三十八條第一項之規
    定，本件運送物縱有所謂短卸情事（按上訴人業屢否認之），其損害賠償額當以
    「交付時」、「目的地」之價值為計算。此觀最高法院六十七年度台上字第三一
    七四號判決諭示：「運送物之喪失，其損害賠償額，應依其交付時目的地之價值
    計算之。民法第六百三十八條第一項定有明文。原審就系爭原棉之損害賠償額，
    竟依『進口買賣商業發票』所載價格計算，亦嫌失據。」同院六十八年度台上字
    第二一一二號判決諭示：「賠償金額，依海商法第五條準用民法第六百三十八條
    之規定，應依其交付時目的地之價值計算之。」皆足證明。詎原審法院逕依被上
    訴人呈該院之所謂發票價格計得本件請求之金額，判決上訴人應予賠償云云，顯
    不符法律規定，殊甚灼然。
丙、被上訴人方面：
壹、聲明：求為判決：
一、上訴駁回。
二、訴訟費用由上訴人負擔。
貳、陳述：除與原審判決記載相同者予以引用外，補稱：
一、對被上訴人大躍船舶貨運承攬有限公司（大躍公司）部分：
  (一)大躍公司為本件承攬運送人，Puma Express, Inc.則為其在美之代理人（或使用
    人、履行輔助人），事證明確，有下列證據為證：
    大躍公司出具之證明書：「本公司︰︰︰大躍船舶貨運承攬有限公司，受國貿股
    份有限公司委託，承運B/L NO:-136008貨物一批，貨品名稱為MQ POWDER, 2 SKI
    DS（內裝17 BOXES, 67 CANS淨重1340 KGS）。由本公司在美國之代理PUMA EXPR
    ESS,INC.經過丈量，證實貨物全部收到後如數裝入貨櫃。但是，貨物到達台灣拆
    櫃時，MQ POWDER的數量在實際清點時，只有9BOXES（含35 CANS,淨重700 KGS）
    ，短少8 BOXES（含32 CANS,淨重640 KGS）。本公司茲此證明，本公司交付給國
    貿股份公司B/LNO:OE-136008的貨品確實短少 8 BOXES（含32 CANS,淨重640 KGS
    ）」。按於此證明書中，大躍公司明確指明其係受國貿公司委託運送系爭貨物所
    運貨品一批之內容為17Boxes、67canes共重1340公斤，且 Puma Express Inc.為
    其美國代理，且其代理Puma Express係全部收到17 BO XES箱67 CANS罐1340公斤
    之貨物。
    大躍公司於其八十五年十一月二十日答辯(一)狀復為下列陳述：
    「二原告於美國所交付運送之系爭貨物，原即係經包裝為兩個SKIDS，而被告（
    大躍公司）在美之代理商 PUMA EXPRESS於收受上經裝為二個板條箱（SKIDS）之
    貨物，即行將之裝船運送，︰︰︰」、「三前開貨物經被告（大躍公司）運交目
    的港受貨人受領時，其原始外包裝既與啟運港交付被告運送時之狀況同屬完好無
    任何曾經拆封或受損之情形已如前述，經受領人拆封並發現內裝貨物短少，亦顯
    非於運送途中因運送人之過失所肇致。就該等貨物短少之損害，身為運送人之被
    告，自亦無任何賠償之責任」、「四至原告所提出原證三號，事實上乃係受貨人
    國貿公司於受領系爭貨物並發現內裝短少後，為向原告依保險契約請求為給付，
    乃要求被告以證人之身份及立場單純就上指貨物經拆封後，內裝發現有短少之事
    予以證明，其間並不涉及，亦並不自認被告就上指貨物短少之損失，應負任何賠
    償」等語。均指出大躍公司為運送人，Puma為大躍公司在美國之代理商，甚為明
    確。故其後大躍公司反於書狀上稱系爭貨物的承攬運送人係美國Puma公司，大躍
    公司僅為Puma之在台代理人云云，為完全相反之陳述，並稱大躍所出具之證明書
    係其為使國貿公司請求保險理賠而以「證人及Puma在台代理之身份出具短少之證
    明」云云，均顯為卸責之辯，蓋以果僅為證明短少，直接證明短少即可，何必再
    將託運過程及其身分陳述明確，且果其真為Puma在台代理人，與國貿間無直接委
    託關係，怎可能在發生貨損釐清各方責任之際，肯在被上證一證明書上為完全相
    反之陳述而稱Puma為其代理人，其就系爭貨品之運送與國貿公司有託運關係？故
    事實只有一個、亦即：大躍公司係直接受國貿公司委託安排運送，包括在美接收
    貨物，選定運送人、安排航次及在台之處理貨到交付事宜，而Puma為在美為其履
    行受託運送事項之人。
    依上訴人甲○○之陳述，本件海運運費係Freighe collect貨到再付，亦即，係由大
    躍公司於貨到時繳交予實際運送人 甲○○之在台代理人聯和船務公司。由此可見，
    國貿公司自美進口 MQ POWDER，買賣價金並不含運費，亦即，系爭買賣之約定需
    由國貿公司負責安排運送事宜，國外的出賣人並不負責安排運送，國貿公司因而
    委託同在國內的大躍公司為其安排本件進口運送，大躍公司雖為國內公司，但其
    既經營承攬運送業，在國外港口當有互相合作代理、為其處理事務之人，大躍公
    司乃指示其在美代理 Puma Express Inc.為其辦理在美之貨品接收，在目的地的
    交付自係由大躍公司自行辦理，（故由大躍公司出面先為貨主墊繳運費予 甲○○，
    並為國貿公司辦理提貨程序等等），大躍公司於訴訟上為求卸責反稱國貿公司是
    Puma Express Inc. 之客戶，因Puma在台無代理人故其係為Puma負責放貨云云，
    此為卸責之詞，當不足採。
  (二)大躍公司於本件之責任：
    國貿公司係在國內委託大躍公司為本件承攬運送，契約關係之準據法自係我國法
    。依民法第六六一條規定：「承攬運送人對於託運物品之喪失、毀損或遲到，應
    負責任。但能證明其於物品之接收、保管、運送人之選定、在目的地之交付及其
    他與運送有關之事項，未怠於注意者，不在此限。」，按國貿公司委託大躍公司
    安排運送的貨品內容係 MQ Powder二個棧板17箱67罐1340公斤，證明書記載明確
    。故大躍公司（或其代理人）在接收貨物時即應確認有接到如數之貨物，始可謂
    「在物品接收未怠於注意」而主張可免責，故果  鈞院採其引公證報告之說法認
    本件貨物在交給承攬人時即有不足，則Puma Express Inc.應收1340 kg之貨，卻
    未收足，而仍於提單上載1340kg之貨，豈不顯然有疏失，則依民法二二四條，大
    躍公司自應就其代理人之過失負同一責任。
二、上訴人甲○○ 公司應負載貨證券簽發人之責：
  (一)首按載貨證券為文義證券，運送人應依所載文義負責，身為載貨證券持有人，惟
    有由載貨證券之文義外觀盡舉證責任，而載貨證券之所以為文義證券，乃為鼓勵
    載貨證券流通，保護位於天涯海角，無從知悉承運船所牽涉，多層複雜的內部利
    用關係之善意持有人，故持有人只消從載貨證券之條款、文義、外觀指明運送人
    ，即已盡舉證責任，至於被定為運送人者欲否認有參與運送關係之地位，舉證責
    任即已轉換，自當由其負擔。
  (二)再由於海商法第一一八條第一項訂有：「載貨證券之發給人，對於依載貨證券所
    記載應為之行為，均應負責」，故我國實務上向亦依載貨證券之內容認定孰為運
    送人，資以判斷之因素包括：載貨證券所載條款、載貨證券所使用之格式以及載
    貨證券之簽發方式等等。今觀本件載貨證券簽發時載明「AS AGENT OF 甲○○」 (
    以甲○○之代理人之地位為簽發)，則身為載貨證券之善意持有人，依此等記載，指
    明 甲○○為本件運送之運送人，應依載貨證券之文義負運送人之責任，即屬已盡其
    完足舉證之責，如 甲○○欲否認其有參與本件運送關係或主張簽發本件載貨證券者
    為無權代理等，揆前揭說明，自應由其負舉證之責。載貨證券上已充分顯示運送
    人為甲○○，依判斷運送人為何人之「本人充分顯示之原則」（sufficient disclo
    sure of principal），甲○○即為運送人，當負本件貨損責任。
  (三)被上訴人主張甲○○應負運送責任之依據與其所稱之 甲○○Ｚ 000000000 Waybill完全
    無涉（而由甲○○自己開具之該Waybill更足證明其為系爭貨物之實際運送人），上
    訴人認甲○○應負責的依據全在Puma Express lnc.以 甲○○代理人之身份簽發之提單
    ，所有法律關係之分析，全在此提單上，包括提單上載明Puma Express lnc. 簽
    發提單是as agent of 甲○○，包括提單上載明運送的毛重是1480 KG的 MQ Powder
    （惟實際到貨僅九箱淨重700kg，少了八箱），包括託運人shipper是Delco Remy
    Division（出賣人），受貨人（consignee）是貨主國貿公司（Trade  Internat
    ional Taiwan ltd.），包括運送方式是CFS/CFS（左邊中間欄）等等。
  (四)本件受貨人國貿公司係於一九九五年九月五日上午約十一點左右，接受本件貨物
    之交付，有上承交通有限公司派車之熊正義先生與自東亞貨櫃場運送此批貨物至
    受貨人八里鄉倉庫為交付之貨車司機宋繼武先生所作事故報告書可證；國貿公司
    於九月五日上午十一點接受貨物後，經檢視發現短少，乃立即通知上訴人大躍船
    舶貨運承攬公司並於九月七日發貨物短損書面通知；大躍公司亦於獲悉後於九月
    六日立即通知其美國代理亦即Puma Express公司，有其九月六日致Puma之傳真可
    證，Puma Express既為上訴人甲○○之代理人（載貨證券載明Puma為甲○○之代理人，
    以代理人之身分為甲○○簽提單），當屬已對甲○○通知貨損，因海運公司不可能在世
    界上每一港口都設有自己的分公司，必需選擇履行輔助之港口船務代理代為處理
    運送船務業務，故本件已通知甲○○之代理Puma  Express，已使運方知有貨損，書
    面通知之目的亦不過在使運方知有貨損，以使其有保全證據之機會而已，而Puma
     Express亦著手調查，提供資料，故本件並無所稱逾法定貨損通知情事。
  (五)甲○○ 海運公司（郵船株式會社）為實際運送本件貨載之人，為完成一件運送，海
    運公司需用履行輔助人，如負責代理其簽發提單及其他船務行政事務之船務代理
    ，負責代其收受貨物之貨櫃場作業人員等等，本件貨物運送條件為CFS／CFS，亦
    即貨物是先送到運送人指定之貨櫃場再裝入貨櫃，而不是貨主自己先裝好櫃後再
    將整個貨櫃交給運送人為運送，以是，既約定裝櫃由運送人裝，則若裝櫃前貨已
    短少，如何竟仍在提單上載明貨物毛重1480Kg（按貨物淨重為1340Kg，大躍公司
    之證明書參照；1480Kg係連同棧板、包裝），使相信載貨證券文義記載之受貨人
    受損，運送人自應負交付毛重1480Kg貨物之文義責任，而就短交部分負賠償責任
    。
三、關於本件之損害賠償範圍：
  (一)本件貨物短少六四０公斤。被上訴人於起訴時係依每公斤四七．七六美元（發票
    參照）依貿易慣例加一成計算請求數額，惟原審判決以加一成未有計算憑據，未
    准許加一成部分之請求，此部分原告（被上訴人）並未上訴，惟按，財產保險之
    保險金額，不得超過保險標的之價值，是保險金額可視為合理市價，而依我國海
    商法第一七七條規定：「貨物之保險，以裝載時之貨物價額、裝載費、稅捐、應
    付之運費。保險費及可期待之利得為保險價額。」而一般國貿及保險實務上，一
    般多約定以 CIFvalue加１０%為保險金額，亦即其合理市價（被上證四），故被上
    訴人已從可請求之金額中刪除一成合理利潤，現僅以成本為請求，而國際貿易，
    到貨地市場價格貨價通常比進貨成本要高，否則即屬變態事實，當由主張者負舉
    證責任，故被上訴人以進口成本為請求，依常情自係低於「到貨時目的地之市價
    」，應無不當。原審並認應以損害發生時亦即貨物交付時八十四年九月五日之美
    金對台幣匯率廿七．五四折合新台幣（該日匯率之剪報原審已呈），而非以保險
    公司理賠時之匯率廿七．四九為準。
  (二)最高法院七十六年台上字第一二０六號確定判決，關於賠償額的計算，認：「被
    上訴人以其託運之布疋，依輸出許可證海關回單聯記載之單價每碼美金一．六元
    計算其總價為美金二萬七千七百六十八元。按七十三年八月二十三日之匯率一比
    三九．０三折算，請求賠償新台幣一百零八萬三千七百八十五萬元零四分，及其
    法定利息，尚無不當。」可見貨物報關文件亦為實務上肯認之民法第六三八條之
    證明方式。
  (三)本件貨物非限制品，故無需輸入許可證，爰檢奉本件貨物之進口報單。本件貨物
    之離岸價格 （FOB）為美金六三，九九八．四元，即發票所示貨價，進口報單亦
    載明每公斤為美金四七．七六元，依前開最高法院判決見解，貨物報關文件既亦
    可為實務上肯認之民法第六三八條之證明方式，自足證被上訴人已予證明，何況
    只請求成本，若上訴人認進口貨物在台灣之市價比成本低，此變態事實則應由其
    證明。
  (四)本件貨主確有損害之事實，相當明確，若  鈞院對於貨主就損害範圍所陳仍認有
    所不足，  鈞院應未能遽以駁回被上訴人之請求，而應斟酌情形為判，此有最高
    法院十八年上字第二七四六號判例揭有：「如實際確已受有損害，而其數額不能
    為確切之證明者，法院自可依其調查所得，斟酌情形為之判決」。最高法院廿一
    年上字第九七二號判例亦明揭：「當事人已證明受有損害而不能證明損害之數額
    時，法院應斟酌損害之原因及其他一切情事，作自由心證定其數額，不得以其額
    未能證明，即駁回其請求」謹供參考。
四、太平保險公司與國貿公司（Trade International Taiwan,LTD.）間訂有編號331
    6 之總括保險單，本件業由國貿公司依約將本件貨物之起運通知告知保險人（被
    上證十）。本件貨物係於一九九五年八月十九日起運 (提單參照) ，八月三十日
    抵基隆港 (到貨通知參照)，九月五日交付予受貨人，謹供  鈞院參考。
    理    由
一、本件被上訴人起訴主張訴外人國貿公司於八十四年八月間自美國進口MQ  POWDER
    之貨物乙批，共２ｋｉｄｓ（內裝十七箱，六七罐，下簡稱系爭貨物），該批貨
    物由上訴人大躍公司承攬運送，並由訴外人ｐｕｍａ公司代理上訴人ｎｙｋ公司
    簽發載貨證券後，由上訴人ｎｙｋ公司以”ｎｙｋｓｅａｂｒｅｅｚｅ”之船舶
    （下簡稱系爭船舶）運送來臺，該船舶於八十四年八月三十一日到達臺灣基隆港
    ，詎訴外人國貿公司於八十四年九月五日提領檢查時，發現貨物短少八箱（六百
    四十公斤），被上訴人乃系爭貨物之保險人，依約以每公斤四十七．七六美元（
    以理賠當時美金匯率二十七．四九元）計算，並依貿易習慣加一成為市價，共理
    賠訴外人國貿公司九十二萬四千二百九十七元，爰依保險代位、債務不履行、載
    貨證券及侵權行為（對上訴人大躍公司依保險代位、債務不履行、侵權行為；對
    上訴人ｎｙｋ公司依據保險代位、載貨證券、侵權行為）等法律關係，請求上訴
    人連帶給付九十二萬四千二百九十七元及遲延利息等語。
二、上訴人大躍公司則以：
  (一)被上訴人提出之載貨證券記載，訴外人ｐｕｍａ公司係代理上訴人ｎｙｋ公司簽
    發載貨證券，足證本件運送人乃上訴人ｎｙｋ公司，尚非上訴人。被上訴人雖另
    據證明書主張上訴人乃訴外人ｐｕｍａ之代理人，然上開文書乃因系爭貨物到基
    隆港後，訴外人國貿公司發現貨物有短少時，請求訴外人ｐｕｍａ公司在臺之代
    理人（上訴人）開予之證明書，以助其請領保險金之用，並未自認為系爭貨物之
    運送人。
  (二)由被上訴人提出之公證報告足知，系爭貨物於美國託運工廠交付託運時即已短裝
    ，再依載貨證券及訴外人ｃｌｐ公司出具之原始收貨單系爭貨物之材積觀之，可
    見系爭貨物非在運送途中發生短少。
  (三)本件貨物之交貨條件為CFS／CFS，即併裝及分拆方式約定為「貨櫃貨物集散站至
    貨櫃貨物集散站」之條件，自裝船前之裝櫃及卸船後之拆櫃事宜均由船方負責之
    一種貨櫃託運及交貨方式，本件既由訴外人ｐｕｍａ公司在美國所承攬，上訴人
    僅在臺灣代理交付貨物及收取運費等事宜，並非立於運送人及承攬運送人之身份
    ，被上訴人自不得對上訴人請求。
  (四)本件系爭貨物不論係經前指訴外人Delco Remy Divsion公司（下簡稱ｄｅｌｃｏ
    公司）交付訴外人ｐｕｍａ公司或由訴外人ｐｕｍａ公司轉交由上訴人ｎｙｋ公
    司為運送時，因所約定之運送條件均係為「運費到付」（Freight  Collect），
    亦即本件運費係約定於貨物經運抵目的地基隆港後，始由受貨人代託運人予以支
    付，此觀諸前指由訴外人ｐｕｍａ公司所簽發之系爭載貨證券上，及ｎｙｋ公司
    用以證明彼與訴外人ｐｕｍａ公司所簽訂運送契約之內容之WAYBILL（貨運單）
    內，均明白記有「Freight  Collect」字樣即明。而大躍公司係為訴外人ｐｕｍ
    ａ公司在台灣之代理，以是上訴人代理訴外人ｐｕｍａ公司為支付運費予ｎｙｋ
    公司，並由彼出具收據交予上訴人大躍公司，此乃理所當然之事，但並不能據此
    即行認定訴外人Delco Remy Division 公司與上訴人大躍公司間直接訂有運送契
    約，從而課上訴人以運送人責任之理等語資為置辯。
三、上訴人ｎｙｋ公司則以：
  (一)上訴人大躍公司自承訴外人ｐｕｍａ公司為其在美國之代理人，核與被上訴人起
    訴狀所陳相同，訴外人ｐｕｍａ公司既代理上訴人大躍公司簽發系爭載貨證券，
    其法律效果自應及於本件運送人上訴人大躍公司。
  (二)上訴人否認被上訴人提出短少證明書之真正，該證明書縱然屬實，亦足證明系爭
    運送契約存在於被上訴人與上訴人大躍公司之間。
  (三)上訴人僅與訴外人ｐｕｍａ公司間締有運送契約，未曾與訴外人ｄｅｌｃｏ公司
    或訴外人國貿公司間訂有運送契約，亦未向彼等收取任何運費，自不可能授權ｐ
    ｕｍａ公司簽發載貨證券之理，而上訴人所提之貨運單內，可見與被上訴人所提
    之載貨證券上記載並不相同，而上訴人該貨運單之受貨人乃上訴人大躍公司，上
    訴人大躍公司並已支付運費開具收據予上訴人，足徵上訴人實非本件運送契約之
    運送人。
  (四)退步言，縱然上訴人係本件運送契約之運送人，被上訴人所提之公證報告亦無法
    證明訟爭貨物交付予有權受領人時之狀態，蓋該公證報告乃於貨到後七日所作，
    僅能表現系爭貨物貨到七日後之狀態；更何況，訴外人國貿公司並未踐行海商法
    第一百條第一項第二款於受領系爭貨物後三日內以書面通知運送人之程序，自不
    容被上訴人主張貨物短少；又該公證報告內認定系爭貨物短少乃於貨載交付海運
    運送人前業已發生，上訴人當不負何短少責任。
  (五)運送物之喪失，其損害賠償額，應依其交付時目的地之價值計算之。民法第六百
    三十八條第一項定有明文。詎原審法院逕依被上訴人所謂發票價格計得本件請求
    之金額，判決上訴人應予賠償云云，顯不符法律規定等語資為置辯。
四、被上訴人主張訴外人國貿公司於八十四年八月間自美國進口MQ  POWDER之貨物乙
    批，共２ｋｉｄｓ（內裝十七箱，六七罐，下簡稱系爭貨物），該批貨物由上訴
    人大躍公司承攬運送，並由訴外人ｐｕｍａ公司代理上訴人ｎｙｋ公司簽發載貨
    證券後，由上訴人ｎｙｋ公司以系爭船舶運送來臺，該船舶於八十四年八月三十
    一日到達臺灣基隆港，詎訴外人國貿公司於八十四年九月五日提領檢查時，發現
    貨物短少八箱（六百四十公斤）等事實，業據被上訴人提出載貨證券、發票、收
    據、短少證明書、公證報告等件為證，上訴人雖對該貨運數量及內容均不爭執，
    然否認為本件之運送人，並互指他共同上訴人為本件之運送人等前情詞置辯，足
    見本件應審酌之爭點厥為：大躍公司是否為承攬運送人？ｎｙｋ公司是否為系爭
    貨物之運送人？系爭貨物短少是否應由上訴人負責？被上訴人是否踐行三日內以
    書面通知運送人之程序？以及損害賠償範圍應如何計算？茲析述如下。
五、按「稱承攬運送人者，謂以自己名義，為他人計算，使運送人運送物品而受報酬
    為營業之人」、「承攬運送人，對於託運物品之喪失、毀損或遲到，應負責任」
    民法第六百六十條第一項、第六百六十一條分別定有明文。
    被上訴人主張上訴人大躍公司為系爭貨物之承攬運送人之事實，業據被上訴人提
    出大躍公司出具之短少證明書乙紙為證，證明書載明：「本公司︰︰︰大躍船舶
    貨運承攬有限公司，受國貿股份有限公司委託，承運B/L  NO: -136008貨物一批
    ，貨品名稱為MQ POWDER, 2 SKIDS（內裝17 BOXES, 67 CANS淨重1340  KGS）。
    由本公司在美國之代理PUMA  EXPRESS,INC.經過丈量，證實貨物全部收到後如數
    裝入貨櫃。但是，貨物到達台灣拆櫃時，MQ  POWDER的數量在實際清點時，只有
    9BOXES（含35 CANS,淨重700 KGS），短少8 BOXES（含32 CANS,淨重640 KGS ）
    。本公司茲此證明，本公司交付給國貿股份公司B/LNO: OE-136008的貨品確實短
    少8 BOXES（含32 CANS,淨重640 KGS）」。按於此證明書中，大躍公司明確指明
    其係受國貿公司委託運送系爭貨物，且Puma  Express Inc.為其美國代理人。上
    訴人大躍公司雖不否認該證明書之真正，然否認伊為承攬運送人，抗辯其為訴外
    人ｐｕｍａ公司在臺之代理人，並稱大躍所出具之證明書係其為使國貿公司請求
    保險理賠而以「證人及Puma在台代理之身份出具短少之證明」云云。惟查大躍公
    司於原審八十五年十一月二十日答辯(一)狀業已自認：「二原告（被上訴人）於美
    國所交付運送之系爭貨物，原即係經包裝為兩個SKIDS ，而被告（大躍公司）在
    美之代理商PUMA  EXPRESS於收受上經裝為二個板條箱（SKIDS）之貨物，即行將
    之裝船運送，︰︰︰」、「三前開貨物經被告（大躍公司）運交目的港受貨人受
    領時，」等語。均指出大躍公司為承攬運送人，Puma為大躍公司在美國之代理商
    ，甚為明確。是以上訴人大躍公司既未撤銷該前開自認，上訴人亦未舉證證明有
    民事訴訟法第二百七十九條第三項之情形（即與事實不符又係出於錯誤），顯不
    能撤銷自認。況如果僅為證明短少，直接證明短少即可，何必再將託運過程及其
    身分陳述明確，且如大躍公司僅為Puma在台代理人，與國貿間無直接委託關係，
    怎可能在發生貨損釐清各方責任之際，肯在被上證一證明書上為完全相反之陳述
    而稱Puma為其代理人，並明確表示就系爭貨品之運送與國貿公司有承攬託運關係
    ？更加可證其後大躍公司，為完全相反之陳述，顯係卸責之詞，大躍公司係直接
    受國貿公司委託為系爭貨物之承攬運送人，負責安排運送，包括在美接收貨物，
    選定運送人、安排航次及在台之處理貨到交付事宜，而Puma為在美為其履行受託
    運送事項之人，堪予認定。
六、按「法律行為發生債之關係者，其成立要件及效力，依當事人意思定其應適用之
    法律。當事人意思不明時，國籍不同者，依行為地法。行為地如兼跨二國以上時
    ，依履行地法。」涉外民事法律適用法第六條定有明文。經查被上訴人請求上訴
    人ｎｙｋ公司部分，因ｎｙｋ公司為外國法人，有涉外因素，應依涉外民事法律
    適用法定其準據法。而本件被上訴人請求係以載貨證券為依據，屬法律行為發生
    債之關係其效力問題。查載貨證券上並無準據法之約定，當事人意思不明，兩造
    國籍又不同，而訴外人國貿公司於本國委任大躍公司為系爭貨物之承攬運送人，
    大躍公司再在美之代理商PUMA與ｎｙｋ公司安排運送事宜，行為地兼跨二國以上
    ，按上開條文規定，應適用履行地法。本件載貨證券所載交貨地為基隆，履行地
    法應為中華民國法律，合先敘明。
七、又按「運送人或船長於貨物裝載後，因託運人之請求，應發給載貨證券。」「載
    貨證券發給人，對於載貨證券所記載應為之行為，均應負責」海商法第五十三條
    、第七十四條第一項定有明文。查承攬運送人乃以自己名義，為他人計算，使運
    送人運送物品而受報酬為營業之人，故承攬運送人與實際運送之人並非定要同一
    人，而被上訴人主張上訴人ｎｙｋ公司為本件貨物之運送人之事實，業經被上訴
    人提出與所述相符之載貨證券為證，並經另一上訴人大躍公司陳述屬實。且經原
    法院函詢訴外人中台通運股份有限公司結果，系爭船舶所有人為ＩＲＩＳ  ＭＡ
    ＲＩＴＩＭＥ  ＣＯ．ＬＴＤ，而ｎｙｋ係租傭海風輪之日本郵船株式會社的英
    文名縮寫，其英文全名NIPPON  YUSEN KAISHA，有該公司八十六年三月三十一日
    函件可稽，兩造對該函件之真正並不爭執，已足認上訴人ｎｙｋ公司係運送人。
    被上訴人所提出載貨證券亦載明上訴人ｎｙｋ為運送人之事實。上訴人ｎｙｋ公
    司雖不否認該載貨證券之真正，然辯稱訴外人ｐｕｍａ公司並無代理伊簽發系爭
    載貨證券之權限，伊僅與訴外人ｐｕｍａ公司有運送契約存在，與被上訴人間並
    無運送契約存在云云，並提出貨運單乙紙為證。然查載貨證券為運送契約之證明
    文件，亦為文義證券，而載貨證券上表彰之事項，即至少應推定該運送契約之內
    容與載貨證券之記載相符（即採表面證據主義），倘當事人就載貨證券上記載之
    事項，認為與運送契約不符時，自應對該事實負舉證責任。被上訴人提出之載貨
    證券之簽發既已由訴外人ｐｕｍａ公司明載「ａｓ  ａｇｅｎｔ  ｏｆ  ｎｙｋ
    」，此為兩造所不爭執，從而，上訴人ｎｙｋ公司如否認ｐｕｍａ公司有代理之
    權限時，自應對該無權代理之事實負舉證責任，上訴人ｎｙｋ公司既提不出訴外
    人ｐｕｍａ公司無權代理之積極事實，已難採信；更何況，上訴人自承伊與訴外
    人ｐｕｍａ公司間有運送契約存在，則訴外人ｐｕｍａ公司代理上訴人ｎｙｋ公
    司簽發載貨證券當有其事實上之可能。且從本件運費收據 (由聯和船務代理公司
    出具，本院卷上證六號），及承攬運送人大躍公司所出具之到貨通知（本院卷被
    上證十一號) ，關於系爭船舶，均載明「ｎｙｋｓｅａｂｒｅｅｚｅ」，益加可
    證上訴人ｎｙｋ公司確為本件運送人。此外，上訴人提出之貨運單之貨物內容，
    顯與本件不同，自無法認與本件運送有關。從而，上訴人ｎｙｋ公司既無法舉證
    推翻該載貨證券之文義，運費收據、到貨通知又載明由ｎｙｋ之船舶運送，自應
    認ｎｙｋ公司為系爭貨物運送人，上訴人ｎｙｋ公司之抗辯，亦非可採。
八、被上訴人主張於八十四年九月五日受領系爭貨物後，發現系爭貨物短少，即於同
    月七日以書面通知運送人之事實，業據被上訴人提出事故報告書、函件、傳真等
    件為證，上訴人對此證物並不否認。依此證物記載，本件受貨人國貿公司係於一
    九九五年九月五日上午約十一點左右，接受本件貨物之交付，有上承交通有限公
    司派車之熊正義先生與自東亞貨櫃場運送此批貨物至受貨人八里鄉倉庫為交付之
    貨車司機宋繼武先生所作事故報告書可證；國貿公司於九月五日上午十一點接受
    貨物後，經檢視發現短少，乃立即通知上訴人大躍公司，並於九月七日發貨物短
    損書面通知；大躍公司亦於獲悉後於九月六日立即通知其美國代理亦即Puma  Ex
    press公司，有其九月六日致Puma之傳真可證，Puma Express既為上訴人甲○○之代
    理人（載貨證券載明Puma為甲○○之代理人，以代理人之身分為甲○○簽發載貨證券）
    ，當屬已對甲○○ 通知貨損，因海運公司不可能在世界上每一港口都設有自己的分
    公司，必需選擇履行輔助之港口船務代理代為處理運送船務業務，故本件已通知
    甲○○之代理Puma  Express，已使運方知有貨損，書面通知之目的亦不過在使運方
    知有貨損，以使其有保全證據之機會而已，而Puma Express亦著手調查，提供資
    料，故本件並無所稱逾法定貨損通知情事。上訴人執此抗辯訴外人國貿公司並未
    踐行三日內以書面通知運送人之程序云云，並非可採。
九、再依載貨證券之記載，本件貨物之交貨條件為CFS／CFS，即併裝及分拆方式約定
    為「貨櫃貨物集散站至貨櫃貨物集散站」之條件，自裝船前之裝櫃及卸船後之拆
    櫃事宜均由船方負責之一種貨櫃託運及交貨方式，故即使依被上訴人提出之公證
    報告記載，本件貨損原因乃貨載交付予海運運送人之前，即貨載裝入編號：
    甲○○U－0000000號貨櫃之前業已發生，而該等裝卸義務，依載貨證券之約
    定，既由上訴人ｎｙｋ公司負責，上訴人ｎｙｋ公司自應依載貨證券就該貨物之
    短少負責，上訴人ｎｙｋ公司此項抗辯，洵非可採。
十、又依民法第六百六十一條之規定「承攬運送人對於託運物品之喪失、毀損或遲到
    ，應負責任。但能證明其於物品之接收、保管、運送人之選定、在目的地之交付
    及其他與運送有關之事項，未怠於注意者，不在此限。」足徵上訴人大躍公司既
    為承攬運送人，又未能舉證並未對上開事項怠於注意，即無免責事由，自應對系
    爭貨物短少負責。惟上訴人大躍公司依承攬運送人應負之損害賠償責任，與上訴
    人ｎｙｋ公司依載貨證券就該貨物之短少所負之責任，係因不同法律關係所生之
    請求權，法律既未明定應連帶負責，應屬不真正連帶關係，因其中一人之履行給
    付，另一人即免給付義務，併此敘明。
十一、按「運送物有喪失、毀損、或遲到者，其損害賠償額，應依其交付時目的地之價
    值計算之。」民法第六百三十八條第一項定有明文。則本件損害數額之計算，自
    應以訴外人國貿公司八十四年九月五日受領系爭貨物交付時目的地 (即台灣) 之
    價值，為所發生之損害。被上訴人主張，系爭貨物之發票證明系爭貨物每公斤之
    價格為四十七．七六美元，依短少證明書記載共短少貨物六百四十公斤，為此請
    求連帶給付九十二萬四千二百九十七元及遲延利息等語。查貨物報關文件為實務
    上肯認之民法第六三八條之證明方式（最高法院七十六年台上字第一二０六號判
    決參照) 。本件貨物非限制品，故無需輸入許可證，而依本件貨物之進口報單，
    系爭貨物之離岸價格（ＦＯＢ）為美金六三，九九八．四元，即發票所示貨價，
    進口報單亦載明每公斤為美金四七．七六元，依前開最高法院判決見解，足證被
    上訴人已證明交付時目的地之價值。而國際貿易，到貨地市場價格貨價通常比進
    貨成本要高，否則即屬變態事實，當由主張者負舉證責任，故被上訴人以進口成
    本為請求，依常情自係低於「到貨時目的地之市價」，應無不當。上訴人辯稱原
    審法院逕依發票價格計得本件請求之金額，顯不符法律規定云云，並非可採。從
    而，原審認應以損害發生時亦即貨物交付時八十四年九月五日之美金匯率換算，
    故被上訴人請求上訴人連帶賠償八十四萬一千七百九十九元及自訴狀送達翌日即
    分別自民國八十五年九月十七日、八十五年十月十八日起，至清償日止，按週年
    利率百分之五計算之遲延利息，為有理由，應予准許。（計算式：４７．７６×
    ２７．５４×６４０＝８４１７９９，元以下四捨五入）是則原審判命上訴人如
    數給付，理由雖與本院略有不同，結論並無二致，仍應予以維持。上訴意旨指摘
    原判決不當，求予廢棄改判，為無理由，應予駁回其上訴。惟上訴人間應屬不真
    正連帶關係，因其中一人之履行給付，另一人即免給付義務，有如前述，應由本
    院於主文併予諭知，以資明確。
十二、本件判斷之基礎已臻明確，兩造其餘攻擊防禦之方法，對本案之判斷不生影響，
    爰不一一論述，附此敘明。
十三、據上論結，本件上訴為無理由，爰判決如主文。
中      華      民      國    八十九    年      二      月     十五     日
                                臺灣高等法院民事第六庭
                                    審判長法  官  吳  欲  君
                                          法  官  陳  博  享
                                          法  官  藍  文  祥
右正本係照原本作成。
不得上訴。
中      華      民      國    八十九    年      二      月     二十一   日
                                          書記官  吳  鎮  鑫


司法院資訊處製作；財團法人民間司法改革基金會備份。
